臺灣嘉義地方法院民事判決
110年度訴字第629號
原      告  春宇貿易股份有限公司

法定代理人  林玉娟


訴訟代理人  林見軍律師
複  代理人  楊小慧
被      告  李嘉偉


兼 上 一人
訴訟代理人  李文和

上列當事人間請求遷讓房屋事件，經本院於民國111年1月5日言
詞辯論終結，判決如下：
    主  文
原告之訴駁回。
訴訟費用由原告負擔。
    事實及理由
一、原告起訴主張：
(一)原告之負責人為林玉娟，林玉娟與訴外人蘇明通為夫妻，由
    蘇明通與夫家方面溝通並取得同意後，以夫家一方之代表將
    坐落於嘉義縣○○鄉○○村○○段00○00地號之部分土地連同其上
    未辦保存登記之建物出租與原告，作為公司儲放商品之倉庫
    ，租金部分約定應代繳地價稅等。
(二)因該建物年代久遠，多處破損不堪，一遇下雨便漏水以致無
    法供為正常使用，該建物已非屬獨立之不動產，原告承租占
    有使用後，即自行將原先建物舊有之石棉瓦牆壁及屋頂整個
    敲掉重建。重修後之建物即嘉義縣○○鄉○○村○○○0○0號（下稱
    系爭建物），所有權及占有權益均歸屬於原告。被告無權占
    有系爭建物。爰依民法第179條、第767條規定請求被告遷讓
    系爭建物。
(三)訴之聲明：
 1、被告應將坐落嘉義縣○○鄉00地號上，如嘉義縣水上地政事務
    所民國110年5月4日複丈成果圖編號B所示面積506.33平方公
    尺之建物予以騰空遷讓交還予原告。
 2、訴訟費用由被告負擔。
二、被告則以：
(一)被告於109年4月起向訴外人蘇明亮承租系爭建物之一部分。
    由於原告對系爭建物主張有所有權，並對被告起訴請求遷讓
    房屋，原屋主蘇明亮已對原告之法定代理人提出刑法第353
    條毀棄損壞罪及第355條之侵占罪告訴。
(二)原告與蘇明亮間有系爭建物所有權之爭議，應待確認原告具
    有系爭建物之所有權，再請求被告遷讓建物。
(三)聲明：
 1、駁回原告之訴。
 2、訴訟費用由原告負擔。　　　　
三、爭點事項：
(一)不爭執事項：
 1、被告為系爭建物之現占有人。
(二)爭執事項：
 1、原告是否為系爭建物之所有權人？
 2、若原告為系爭建物之所有權人，則被告是否有權占有系爭建
    物？
四、本院判斷：
(一)系爭建物之所有權人是否為原告？
 1、證人蘇明亮是否為原告所陳系爭建物整修前之出租人？
  ⑴證人蘇明亮證稱：「原告之法定代理人林玉娟是我的弟媳。
    系爭建物所有人是我，之前我弟弟和林玉娟合開公司，將該
    建物租給我弟弟和林玉娟，當時約定的租金已經忘記了，一
    開始因為他們正在賺錢，就沒有收過租金，自始沒有收到租
    金。後來我弟弟口頭和我表示不租了，當時我有寄存證信函
    給原告和林玉娟，請求他們搬離，但原告並未搬離，系爭建
    物亦未交還給我。後來，我弟弟將該建物裡的東西集中在一
    處，表示另一處我可以完好使用，我便租給被告」等語（本
    院卷第138頁）。
  ⑵蘇明亮另證稱：「系爭建物為2-2號房屋與另一棟2-1號房屋
    為同時建造，構造也完全相同，兩棟建物之使用執照為同一
    張。根據103年6月9日之空照圖，上開2棟建物還好好的，皆
    堪用，根本不需要整修，2-1號房屋目前租給博堯生物科技
    有限公司（下稱博堯公司）。據我了解，原告整修房屋是因
    為他是做家具生意，展示空間太小，無法擺進家具，原告只
    是為了體面一點，所以才整修系爭建物」等語（本院卷第13
    9頁）。
  ⑶參酌被告所提之建物使用執照影本，其上之起造人為「明亮
    木竹加工廠負責人蘇明亮」，建築地點之地址為「司公廍二
    号-一」，層棟戶數為「壹層貳棟」，建築物概要中記載：
    「第一層宿舍、第壹層廠房」，此有建物使用執照影本1份
    在卷可查（本院卷第115頁），可知該使用執照包含兩棟建
    物，而系爭建物之地址為「嘉義縣○○鄉○○村○○○0○0號」，酌
    以蘇明亮所述另一棟為2-1號房屋，而使用執照之地址為「
    司公廍二号-一」，兩者地址記載極為相似。又自103年6月9
    日之嘉義縣○○鄉○○段00地號空照圖，可知除了系爭建物以外
    ，另有一類似之大小建物，而目前2-1號房屋由蘇明亮出租
    與博堯公司，此有林務局農林航空測量所臺灣地區航攝影像
    繳費單及空照圖、2-1號房屋租約各1份在卷可稽（本院卷第
    147-158頁），足知103年間除系爭建物外，旁另有2-1號房
    屋，而蘇明亮為2-1號房屋之現出租人。
  ⑷另酌以被告自承其等僅承租系爭建物之一部分，即占有系爭
    建物之一部分，此為兩造所不爭執，並有租約可證（本院卷
    第203、111-114頁），與蘇明亮前所證稱：原告騰空系爭建
    物之一部分表示此部分我可以使用，所以我就出租給被告等
    情相符。依一般常理，若原告未向蘇明亮表示可使用該部分
    ，在未確定系爭建物之該部分得以使用之情形下，蘇明亮怎
    會僅出租系爭建物之一部分與被告。顯見蘇明亮為原告所陳
    系爭建物整修前之出租人，原告並騰空系爭建物之一部分交
    予蘇明亮，蘇明亮將騰空建物之部分出租予被告。
  ⑸原告主張：「本院函詢嘉義縣○○○○○○○○○○○○段00地號土地上
    之建物課稅資料，此有嘉義縣財稅字第11001242280號函為
    證（本院卷第65頁），是更可認定證人蘇明亮並非系爭建物
    起造人或所有人。又使用執照起造人為明亮木竹加工廠，且
    建物地址為他處，即便該地址乃對應跨坐在王爺段26、27號
    土地上面的舊有建物，自使用執照核發日期為66年，截至10
    3年止已有37年歷史已可足證，舊有建物已滅失」等語。然
    課稅資料本是佐證所有人所用，無稅籍資料並無法推論蘇明
    亮即非系爭建物之起造人或所有權人。而自使用執照上之記
    載及有兩棟建物一同建造、蘇明亮為2-1號房之出租人、出
    租系爭建物之一部分與被告等相關佐證，應可認蘇明亮為原
    告所陳系爭建物整修前之出租人。至舊有建物是否整修前已
    滅失而由原告重建原始取得系爭建物所有權，如後所述。
　⑹據上可證，蘇明亮為原告所陳系爭建物整修前之出租人，原
    告並騰空系爭建物之一部分交予蘇明亮，蘇明亮將騰空建物
    之部分出租予被告。　
 2、系爭建物於原告整修前是否已不能遮風避雨而滅失房屋之所
    有權？
  ⑴按稱不動產者，謂土地及其定著物（民法第66條第1項）。民
    法第66條第1項所謂定著物，係指非土地之構成部分，繼續
    附著於土地，而達一定經濟上目的，不易移動其所在之物而
    言。凡屋頂尚未完全完工之房屋，其已足避風雨，可達經濟
    上使用之目的者，即屬土地之定著物（最高法院63年度第6
    次民庭庭推總會議決議）。房屋所有權之滅失非限於屋頂、
    牆壁、樑柱等主結構全部不存在始足當之，倘屋頂、牆壁破
    損已不足以遮風避雨，房屋內部不堪居住使用，致未能達經
    濟上使用之目的時，即非屬獨立之不動產，房屋所有權亦隨
    之滅失而不存在，縱他人利用原牆壁樑柱重新整修、加蓋屋
    頂，亦無從使已滅失之房屋所有權重新回復。若重修後之房
    屋有別於重修前房屋之另一獨立不動產，即由該他人取得重
    修後之房屋所有權。是以系爭建物於原告整修前是否已達不
    足以遮風避雨，致未能達經濟上使用之目的，而使房屋所有
    權滅失不存在，為原告得否原始取得系爭建物之重要爭點。
  ⑵原告主張系爭建物於整修前多處破損，一下雨就漏水而無法
    正常使用，因而將原先建物舊有之石棉瓦牆壁及屋頂整個敲
    掉重建，而有今日所見完整之鐵皮建物之全新樣貌等語。然
    觀原告提出系爭建物103年間整修前、後之照片6張（本院卷
    第23頁），整修前之房屋之主結構仍存在，仍有完整之牆壁
    ，且該牆壁至多為具有多年使用痕跡，看不出有何破損。照
    片中之建物四周雖散落瓦片，然尚無法自此推斷系爭建物之
    屋頂瓦片坍塌，而有原告所指屋頂漏水至已不足以遮風避雨
    之情形。與整修後之建物相比，兩者之牆壁並無太大變動，
    整修後之系爭建物牆壁仍是有使用痕跡。
  ⑶另原告雖提出中埔倉92-95年整修費用明細總表（本院卷第10
    5-109頁），有關103年之整修費用包含：「①屋頂自然通風
    器（新臺幣〔下同〕9,555元）；②整修工資（1,800元）、10
    月1、2號整修工資（3,200元）；③盛餘鍍鋅鋼板倉庫全翻新
    工程（251萬元）；④整修零件、餐飲、工資（2,370元)；⑤
    女兒牆防水工程（5萬5,000元）」，然原告就系爭建物之興
    建材質、建築完成日期、建築造價，並未提出相關契約或相
    關單據證明之，縱使上開項目支出為真，亦僅能證明原告就
    系爭建物為支出上開項目之整修費用，盛餘鍍鋅鋼板倉庫全
    翻新工程之項目支出亦僅能證明原告將舊有建物整修成鐵皮
    建物，仍是無法證明系爭建物於整修前屋頂、牆壁已經破損
    不堪，而不足以遮風避雨，致未能達經濟上使用之目的，而
    已滅失房屋。
  ⑷由蘇明亮所提108年4月之GOOGLE街景現況照片（本院卷第159
    頁），照片顯示有兩棟建築結構類似之廠房，右側廠房呈現
    深藍色之鐵皮屋頂，左側廠房有博堯公司之招牌。上開照片
    之右側廠房與原告所提之系爭建物整修後照片相對照，皆為
    深藍色之鐵皮屋頂、牆壁外觀亦有類似之使用痕跡，可認蘇
    明亮所提之街景現況照片之右側建物即為系爭建物。又蘇明
    亮證稱系爭建物與2-1號建物為同時建造，構造也完全相同
    等語，上開照片所示之2-1號建物之屋頂建材亦為瓦片材質
    ，建物外觀狀況尚屬良好，並無破損之情形，且目前2-1號
    建物尚出租與博堯公司，依一般常情，兩棟建物為同時建造
    、構造也相同，則建物使用狀態會大致上相同，而自103年6
    月的空照圖以觀（本院卷第149頁），系爭建物之屋頂並無
    原告所述毀損至不堪使用之狀態，並無呈現黑色之破洞，僅
    有白色區塊，此白色區塊應為節電用所鋪設之透光屋頂，則
    系爭建物是否於103年時破損至不堪使用，尚屬可疑。
  ⑸另蘇明亮對原告之法定代理人林玉娟提出告訴，告訴意旨略
    以：「89年間被告即林玉娟委由其夫蘇明通向告訴人蘇明亮
    口頭承租嘉義縣○○鄉○○村○○○0○0號房屋（告訴狀誤載為2-1
    號房屋)作為存放家具之倉庫。被告於103年間破壞系爭房屋
    並拍照，將原本石棉瓦部分修繕為鐵皮覆蓋。106年蘇明通
    向告訴人表示解約後，拒不返還該屋。109年告訴人將該屋
    部分空間租與李文和後，被告竟對李文和提起遷讓房屋之訴
    訟。」，此有刑事告訴狀影本1份可證（本院卷第117頁）。
    衡情若蘇明亮當時有同意被告整修系爭房屋應不會對於林玉
    娟提出刑事告訴。當租賃建物有破損至不堪使用之時，承租
    人一般會通知出租人負責修繕，原告卻未說明是否有通知其
    出租人，於未通知之情形下逕自整修，與常情不符。承前，
    蘇明亮證稱：原告是為展示家具而整修系爭建物等語，參酌
    原告之股份有限公司變更登記表之所營事業編號8為「家具
    、寢具、廚房器具、裝設品零售業」，此有春宇貿易股份有
    限公司變更登記表1份在卷可參（110訴135號卷第69頁），
    可證蘇明亮所言原告當時可能是為了展示家具而整修系爭建
    物，應可採信。
  ⑹綜上所述，原告所提證據僅有系爭建物整修前之照片，尚不
    足認定系爭建物已達破損不堪，整修前之系爭建物之所有權
    並未滅失，應認原告僅是整修系爭建物，未達重建之程度。
    是以，原告並非系爭建物之所有權人。
(二)按無法律上之原因而受利益，致他人受損害者，應返還其利
    益（民法第179條）；所有人對於無權占有或侵奪其所有物
    者，得請求返還之。對於妨害其所有權者，得請求除去之。
    有妨害其所有權之虞者，得請求防止之（民法第767條第1項
    ）。如前所述，⑴系爭建物為蘇明亮所有，原告並非系爭建
    物之所有權人。⑵原告已騰空系爭建物之一部分交予蘇明亮
    ，蘇明亮將該騰空建物之部分出租予被告。是原告非系爭建
    物之所有權人，原告騰空交還蘇明亮之部分，由蘇明亮出租
    予被告，被告即非無權占用，自無不當得利。從而，原告依
    所有人之物上請求權及依不當得利之規定，請求被告騰空遷
    讓系爭建物並交還予原告，為無理由。
(三)本件事證已臻明確，兩造其餘攻擊防禦方法及所提證據，核
    與判決結果不生影響，爰不逐一論述，併此說明。
五、訴訟費用負擔之依據：民事訴訟法第78條。
中　　華　　民　　國　　111 　年　　1 　　月　　19　　日
                  民事第三庭法　官　馮保郎   
以上正本係照原本作成。
如不服本判決，應於送達後20日內，向本院提出上訴狀（須按對
造人數提出繕本）及表明上訴理由，並依上訴利益繳交第二審裁
判費。如委任律師提起上訴者，應一併繳納上訴審裁判費。
中　　華　　民　　國　　111 　年　　1 　　月　　19　　日
                            書記官　蔡沛圻